【裁判字號】    98,交聲,1211
【裁判日期】    981030
【裁判案由】    聲明異議
【裁判全文】
臺灣臺南地方法院交通事件裁定        98年度交聲字第1211號
原處分機關  交通部公路總局嘉義區監理所麻豆監理站
受處分人
即異議人    甲○○
上列受處分人因違反道路交通管理處罰條例案件，對於交通部公
路總局嘉義區監理所麻豆監理站，民國98年8月31日所為之裁決
處分（處分案號：麻監裁罰字第裁75-M00000000號），聲明異議
，本院裁定如下：
      主  文
原處分關於罰鍰新臺幣肆萬玖仟伍佰元部分撤銷。
上開撤銷部分，甲○○不罰。
其餘異議駁回。
      理  由
一、原處分意旨略以：異議人即受處分人甲○○（下稱異議人）
    ，酒醉駕駛車牌號碼2433-LZ號自用小客車，於民國98年3月
    1日16時29分許，行經臺南縣七股鄉臺17線159.5公里北上路
    段處，因酒後駕車經警當場測得呼氣酒精濃度為0.96mg/l
    ，因已超過規定標準值0.25mg/l，經臺南縣警察局佳里分局
    （下稱舉發機關）警員攔停製單舉發。嗣經移送機關即交通
    部公路總局嘉義區監理所麻豆監理站（下稱原處分機關）以
    其違規事證明確，依照道路交通管理處罰條例第35條第1項
    第1款、第24條第1項第2款（原處分漏載）之規定，裁處異
    議人罰鍰新臺幣（下同）49,500元，吊扣駕駛執照12個月，
    並施以道路交通安全講習等處分。
二、聲明異議意旨略以：異議人因酒後駕車業經臺灣臺南地方法
    院檢察署檢察官以98年度偵字第4563號為緩起訴處分，並命
    異議人向指定之公益團體、地方自治團體或社區提供60 小
    時之義務勞動服務，基於一事不二罰之法理，爰請求撤銷上
    開處分等語。
三、按汽車駕駛人飲用酒類或其他類似物後，其吐氣所含酒精濃
    度超過每公升0.25毫克，不得駕車；駕駛汽車經測試檢定酒
    精濃度超過標準，處汽車駕駛人罰鍰15,000元以上60,000元
    以下，並當場移置保管該汽車及吊扣駕駛執照1年，因而肇
    事致人受傷者，並吊扣駕駛執照2年。道路交通安全規則第
    114條第2款、道路交通管理處罰條例第35條第1項第1款分別
    定有明文。再一行為同時觸犯刑事法律及違反行政法上義務
    規定者，依刑事法律處罰之。但其行為應處以「其他種類行
    政罰」或得沒入之物而未經法院宣告沒收者，亦得裁處之。
    前項行為如經不起訴處分或為無罪、免訴、不受理、不付審
    理之裁判確定者，得依違反行政法上義務規定裁處之。本法
    所稱「其他種類行政罰」，指下列裁罰性之不利處分：限制
    或禁止行為之處分：限制或停止營業、「吊扣證照」、命令
    停工或停止使用、禁止行駛、禁止出入港口、機場或特定場
    所、禁止製造、販賣、輸出入、禁止申請或其他限制或禁止
    為一定行為之處分。行政罰法第26條、第2條第1款亦有明定
    。準此，「一事不二罰」之法理，業由立法程序確立應以刑
    罰優先為原則，避免行為人承受過度且重複之處罰。
四、經查：
  (一)異議人於98年3月1日16時29分許，駕駛車牌號碼2433-LZ號
    自用小客車，行經臺南縣七股鄉臺17線159.5公里北上路段
    處，因酒後駕車經警當場測得呼氣酒精濃度為0.96mg/l，因
    已超過規定標準值0.25mg/l，經臺南縣警察局佳里分局警員
    攔停製單舉發之事實，為異議人所不爭；又異議人因公共危
    險案件，經臺灣臺南地方法院檢察署檢察官於98年4月20日
    為緩起訴處分，諭知緩起訴期間1年，並應於本件緩起訴處
    分確定之日起算6個月內，向指定之公益團體、地方自治團
    體或社區提供60小時之義務勞務。上開緩起訴處分於98年5
    月19日經臺灣高等法院臺南分院檢察署以98年度上職議字第
    1937號處分駁回再議而確定在案，故緩起訴期間自98年5月
    19日起至99年5月18日止等情，業經本院依職權調閱臺灣臺
    南地方法院檢察署偵察卷宗查核無訛，並有前開臺灣臺南地
    方法院檢察署緩起訴處分書、臺灣臺南地方法院檢察署檢察
    官執行緩起訴處分命令通知書在卷可憑，是堪認定。
  (二)按依刑事訴訟法第253條之2規定，命被告為金錢給付、勞務
    給付及處遇措施的部分，應得被告之同意（因涉及被告之人
    身自由及財產之拘束，且產生未經裁判即終局處理案件之實
    質效果，自應考慮被告之意願），上開金錢給付、勞務提供
    實質上均係對行為人的制裁，並造成行為人財產、自由、尊
    嚴等權利不利的影響。故本件檢察官所為緩起訴處分，命異
    議人向指定之公益團體、自治團體或社區提供60小時之義務
    勞務，已產生實質刑罰之效果，而非不起訴處分甚明。異議
    人因緩起訴處分而剝奪其自由權，而上開勞務給付義務亦具
    有強制性、懲罰性，雖不若易科罰金係以支付金錢作為自由
    刑之替代，惟經由緩起訴處分條件之履行使其免於遭檢察官
    發動起訴程序，仍具有替代刑罰之效果，廣義而言，應屬「
    實質刑事法律處罰」，而有行政罰法第26條第1項「一事不
    二罰」規定之適用。是以並無重複處罰行政罰之必要至明。
  (三)雖原處分機關援引法務部95年5月25日法律字第0950700393
    號函，認依94年7月28日法務部行政罰法諮詢小組第一次會
    議決議，已明確結論認緩起訴者乃附帶條件的不起訴處分，
    亦即是不起訴的一種，並非刑罰，應無行政罰法「一事不二
    罰」之適用云云，惟按法官依據法律獨立審判，憲法第80條
    載有明文，各機關依其職掌就有關法規為釋示之行政命令，
    法官於審判案件時，固可予以引用，但仍得依據法律，表示
    適當之不同見解，並不受其拘束；司法行政機關所發司法行
    政上之命令，如涉及審判上之法律見解，僅供法官參考，
    法官於審判案件時，亦不受其拘束（司法院大法官會議解釋
    釋字第216號解釋意旨參照），是前開法務部函釋，僅得供
    本院參考，本院並不受其拘束。況行政罰法為行政法中關於
    行政罰之總則性規定，是道路交通管理處罰條例之行政罰亦
    須遵循行政罰法之規定，其子法道路交通案件處理辦法之解
    釋及適用，更不得違反行政罰法之規定。原處分機關就此未
    予詳查，遽予裁罰，尚有未洽。本件之異議為有理由，原處
    分應予撤銷，並由本院諭知不罰。
  (四)至原處分另依道路交通管理處罰條例第24條第1 項第2 款、
    第35條第1 項規定裁處異議人「吊扣駕駛執照12個月」及「
    施以道路交通安全講習」部分，該部分之處罰，既係屬行政
    罰法第2條第1款規定之「其他種類行政罰」，參諸行政罰法
    第26條第1 項但書規定及前揭說明，原處分機關自得裁處之
    ，是原處分機關就此部分之裁決，核無不當。
  (五)綜上，原處分機關就異議人同一酒後駕車之行為，再予裁處
    罰鍰49,500元，即有違反一事不二罰之原則，故異議人聲明
    異議，為有理由，原處分罰鍰部分應予撤銷，改諭知撤銷部
    分異議人不罰。另原處分對異議人為吊扣駕駛執照12個月，
    並施以道路交通安全講習之處分部分，於法並無違誤，異議
    人此部分異議無理由，應予駁回。
五、據上論結，依道路交通管理處罰條例第87條第2項、道路交
    通案件處理辦法第19條、第20條前段，裁定如主文。
中    華    民    國    98    年    10    月    30    日
                  交通法庭   法  官  廖建彥
以上正本證明與原本無異。
如不服本裁定應於送達後5日內向本院提出抗告狀（應附繕本）
。
                             書記官  吳揆滿
中    華    民    國    98    年    10    月    30    日

司法院資訊處製作；財團法人民間司法改革基金會備份。
